臺灣高等法院刑事判決　　　　　　　　　　　　九十二年度上更(二)字第六四七號
　　上　訴　人
　　即　被　告　甲○○
右上訴人，因違反國家總動員法等案件，不服台灣宜蘭地方法院，八十六年度訴字第
三一六號，中華民國八十七年三月十一日第一審判決（起訴案號：台灣宜蘭地方法院
檢察署八十六年度偵緝字第三二號），提起上訴判決後，經最高法院第二次發回，本
院判決如左：
  主  文
原判決撤銷。
甲○○幫助違反人民入境，應向內政部警政署入出境管理局申請許可之規定，未經許
可入境，處有期徒刑拾月；減為有期徒刑伍月，如易科罰金，以參拾元折算壹日。
  事  實
一、甲○○（綽號「小黑」或「黑仔」）明知人民入境，應向內政部警政署入出境管
    理局申請許可，未經許可不得入境，竟仍於民國（下同）七十九年六月間某日，
    在宜蘭縣蘇澳鎮○○路五十二號「承龍號」漁船船長乙○○（業經判決確定）住
    處，與乙○○及綽號「阿富」、「老鼠仔」之不詳姓名成年男子，商議自大陸地
    區載運大陸偷渡客來台，而基於幫助地區人民非法入境之犯意，以新台幣（下同
    ）二十萬元之代價，僱用乙○○駕駛前開「承龍號」漁船，前往中共佔領之大陸
    地區載運大陸偷渡客來台，並指派游振雄（業經判決確定）同往協助。旋乙○○
    乃於七十九年六月九日，向宜蘭縣警察局蘇澳分局南安漁港派出所，申請赴澎佳
    嶼海域從事捕漁作業二十八天，而於同年月十二日清晨五時五十分許，偕同知情
    之藍基賢（業經判決確定）、及甲○○所指派之游振雄，自宜蘭縣蘇澳港出海，
    三人輪流駕駛「承龍號」漁船逕行航行至中共佔領區之中國大陸福建省平潭港靠
    岸；再於同年七月八日上午駕駛該漁船至福建省小山東外海，明知大陸人民林福
    斌、李子明、陳振斌、吳國仁、鄭紅菊（以上五人業經遣返大陸），及其他不詳
    姓名者共十八名，係未經我國內政部警政署入出境管理局許可入境之人，竟仍基
    於幫助之犯意，將之接運上船，而於七十九年七月九日晚間十時十分許，駛抵南
    方澳漁港偷渡入境。嗣於同年八月二日為警循線查獲。
二、案經法務部調查局東部地區機動工作組函送及宜蘭縣警察局蘇澳分局報請台灣宜
    蘭地方法院檢察署檢察官偵查起訴。
    理  由
一、訊據上訴人即被告甲○○矢口否認有幫助大陸人民偷渡之犯行。辯稱：伊僅係託
    乙○○至大陸順便代為購買獒犬，至於載運大陸偷渡客來台之事伊並不知情云云
    ；並聲請傳訊證人乙○○，以為證據方法。惟查：
  (一)鄭紅菊、吳國仁、陳振斌、李子明、林福斌等人均為大陸地區人民，連同其他共
    十八名大陸地區人民，於七十九年年七月八日在福建省小山東外海，搭乘乙○○
    、藍基賢、游振雄三人輪流駕駛之「承龍號」漁船，於同年月九日晚間十時十分
    許，駛抵南方澳漁港偷渡入境等情，業據證人鄭紅菊、吳國仁、陳振斌、李子明
    、林福斌五人在警詢供證甚詳（見偵字第二０一四號卷第八頁至第二十八頁）。
    證人鄭紅菊、吳國仁、陳振斌、李子明、林福斌五人在警詢中之供證固屬被告以
    外之人於審判外之陳述，然因該等證人已遣返大陸，無從再予傳喚到庭，依刑事
    訴訟法第一百五十九條之三第三款之規定，其等於警詢中之陳述得為證據，並此
    敘明。
  (二)證人乙○○於警詢中已供陳：我是在七十九年六月間（詳細日期記不清），在蘇
    澳鎮○○○路五十二號）家中，由張佑順及綽號「阿富」、「老鼠仔」三名男子
    ，以新台幣二十萬元代價，要我前往福建小山東外海附近接運大陸人民；... 當
    時除了由張佑順及綽號「阿富」、「老鼠仔」等三人負責協調聯繫大陸方面以外
    ，尚有承龍號漁船船員藍基順及游振雄二人幫忙我接運工作等語（見偵字義二一
    ０四號卷第六頁、第七頁）。在檢察官偵查中又供證：（安排之人）「小黑」、
    「阿富」、「老鼠」，阿富住南方澳，姓名不知，「小黑」叫張佑順；... 他（
    游振雄）出海就知道（要去接大陸客）；他是「小黑」介紹云云（見偵字第一九
    七０號卷第二十三頁、第三十六頁）。參與輪流掌舵之證人游振雄在檢察官偵查
    中亦供證：（問：你是否由「小黑」介紹去接大陸客？）我是「小黑」介紹的；
    小黑姓名叫張佑順等語（見偵字第一九七０號卷第三十五頁）。證人乙○○、游
    振雄在警詢、檢察官偵查中所為供述，雖係被告以外之人於審判外之陳述；然該
    證人乙○○、游振雄在檢察官偵查中之供證，並無不可信之情況，且其等已因供
    陳犯罪，經法院以觸犯妨害國家總動員懲罰暫行條例第五條第一項第二款之罪名
    ，判處罪刑確定；本院因認該乙○○於警詢、檢察官偵查中之陳述具有可信之特
    別狀況，且為證明被告張佑順犯罪事實存否所必要者，依刑事訴訟法第一百五十
    九條之二之規定，得為證據。證人乙○○、游振雄所供互核相符，復有承龍號漁
    船申請捕漁區作業出港申請報告單及進出港登記簿影本等在卷可稽（右開一九七
    ０號影卷第十五頁背面至十七頁），其等所為前開供證，自屬可信。
  (三)被告甲○○在本院審理中雖辯稱：伊僅係託乙○○至大陸順便代為購買獒犬云云
    ；聲請傳訊之證人乙○○亦在本院供陳：是「黑仔」說要買狗來配種，大約一、
    二歲的獒犬等語，以附合其說（見本院九十三年二月九日準備程序筆錄）。然證
    人乙○○在本院之供證，與其在警詢、檢察官偵查中之前揭供述，顯然不一；其
    在本院之供證是否真實，已容懷疑。再查，乙○○本案由宜蘭縣蘇澳港出海，至
    福建省平潭縣上案，行程近千海浬，來往時間長達二、三十日，所為之花費並非
    戔戔之數，其目的自無僅為購買區區五萬元之獒犬而已。況且，西藏獒犬原產地
    為中國喜馬拉雅山區至青康藏高原，有行政院農業委員會九十三年二月十六日農
    牧字第０九三０一０八一二七號函在卷可查；大陸東南沿海既非獒犬之產地或適
    宜之生長地區，茍非經專業人員事前縝密安排，當無可能自福建省即可輕易取得
    適齡之獒犬，並得隨時走私進口之理。乃乙○○在本院調查中竟僅供證：「那邊
    的朋友有認識會幫忙去問」云云；而未能陳明可能之取得管道，或可代為安排之
    人之姓名，顯見其事前毫無籌劃準備。若謂其干犯法紀、千里迢迢前往大陸地區
    ，竟只為購買不確定存在之獒犬，亦係難以令人置信。證人乙○○在本院所為之
    供證，核與事理有違，並不足採。
  (四)被告所辯：只是委請購買獒犬云云，顯係臨訟卸責之詞，委無足取。本案事證明
    確，被告犯行已堪認定。
二、查，人民入出境，應向內政部警政署入出境管理局申請許可，未經許可者，不得
    入出境，國家安全法第三條第一項定有明文。本件大陸偷渡人民林福斌、李子明
    、陳振斌、吳國仁、鄭紅菊等十八人，均未經我內政部警政署入出境管理局許可
    入境；被告以幫助之意思，自海上接運大陸人民偷渡入境，違反國家安全法第三
    條第一項之規定，核其所為係幫助犯同法第六條第一項之罪。再查：
  (一)被告行為後原「動員戡亂時期國家安全法」於八十一年七月二十九日經總統公布
    修正名稱為「國家安全法」；該法第六條第一項之規定「違反第三條第一項規定
    未經許可入出境者，處三年以下有期徒刑、拘役或科或併科三萬元以下罰金」，
    亦於八十五年二月五日修正為「違反第三條第一項規定未經許可入出境者，處三
    年以下有期徒刑、拘役或科或併科新臺幣九萬元以下罰金」；比較新舊法結果，
    其刑度相同，依刑法第二條第一項前段之規定，應適用裁判時亦即八十五年二月
    五日修正公布之第六條第一項規定處斷。
  (二)刑法第四十一條於九十年一月十日經修正公布；「犯最重本刑為五年以下有期徒
    刑以下之刑之罪，而受六個月以下有期徒刑或拘役之宣告，因身體、教育、職業
    、家庭之關係或其他正當事由，執行顯有困難者，得以一元以上三元以下折算一
    日，易科罰金。但確因不執行所宣告之刑，難收矯正之效，或難以維持法秩序者
    ，不在此限。併合處罰之數罪，均有前項情形，其應執行之刑逾六月者，亦同。
    」。因事關執行事項，應逕適用修正後之裁判時法。
  (三)原「戡亂時期罰金罰鍰提高標準條例」於八十年五月六日修正名稱為「罰金罰鍰
    提高標準條例」；該條例第二條前段規定「依刑法第四十一條易科罰金或第四十
    二條第二項易服勞役者，均就其原定數額提高為十倍折算一日」，又於八十二年
    二月五日修正為「依刑法第四十一條易科罰金或第四十二條第二項易服勞役者，
    均就其原定數額提高為一百倍折算一日」；新舊法比較結果，以修正前（八十年
    五月六日修正）之規定較有利於被告，依刑法第二條第一項後段之規定，應適用
　　八十年五月六日修正之「罰金罰鍰提高標準條例」第二條，以為易科罰金之折算
    標準。
  (四)又，被告幫助他人犯罪之從犯，應按正犯之刑減輕之。
三、原審據以論罪科刑，固非無見。惟查：(一)妨害國家總動員懲罰暫行條例已於九十
    三年一月七日經總統公布廢止，原判決認被告係犯妨害國家總動員懲罰暫行條例
    第五條第一項第二款之罪，尚有未當。(二)未就公訴已起訴被告僱用乙○○於七十
    九年八月八日，前往中共佔領區載運大陸偷渡客來臺之犯行併予裁判，亦有未洽
    。被告之上訴意旨猶執陳詞否認犯罪，雖無理由，然原判決既有前述之可議，仍
    屬無可維持，應由本院將原判決撤銷改判。爰審酌被告犯罪之動機、目的係在幫
    助大陸偷渡客非法入境，其利用船舶偷渡之手段，對國家安全所生之危害，及其
    犯罪後之態度等一切情狀，量處如主文所示之刑。又，被告犯罪時間係在七十九
    年十月三十一日以前，所犯合於中華民國八十年罪犯減刑條例第二條第一項第二
    款第三目、第四條第二項減刑之規定，依法減其宣告刑二分之一，亦即減為有期
    徒刑五月，並諭知易科罰金之折算標準。
四、
　(一)公訴意旨另以：被告甲○○與綽號「阿富」、「老鼠仔」之不詳姓名年籍男子，
    共同基於概括之犯意聯絡，於：1.七十九年六月間，在蘇澳港籍「承龍號」漁船
    船長乙○○位於宜蘭縣蘇澳鎮○○路五十二號之住處，以二十萬元之代價，僱用
    與之具有犯意聯絡之乙○○駕船前往中共佔領之大陸地區載運大陸偷渡客來臺，
    嗣經謀妥，乙○○乃於七十九年六月九日申請赴彭佳嶼海域從事捕魚作業二十八
    天，而於七十九年六月十二日清晨五時五十分許，偕同知情之藍基賢及甲○○所
    指派之游振雄，自蘇澳港出海並輪流駕駛「承龍號」漁船逕行航至中共佔領區之
    福建省平潭港靠岸。2.同年八月八日，甲○○又與綽號「阿富」、「老鼠仔」及
    「阿林」等不詳姓名男子，僱用乙○○前往中共佔領區載運大陸偷渡客來臺，乙
    ○○乃於七十九年九月二十二日再度申請赴彭佳嶼海域從事捕魚作業五天，並於
    同日上午九時許，偕同知情之船員陳宏達輪流駕駛「承龍號」漁船，自蘇澳港出
    發，直航大陸福建省平潭港靠岸，欲再度接運大陸地區人民入境，旋因乙○○在
    該地遭大陸公安逮捕，始未依計劃進行；嗣乙○○經由當地之李姓不詳男子安排
    ，於七十九年十一月六日，將「承龍號」漁船駕駛至福建省平潭縣牛山島附近海
    域，接運黃燕雲等二十八名大陸地區人民偷渡來臺，而於翌（七）日晚間十一時
    許在宜蘭縣蘇澳鎮外海澳仔角海域為警查獲。因認被告於：1.部分另犯妨害國
    家總動員懲罰暫行條例第五條第一項第二款之罪嫌，2.部分亦犯妨害國家總動
    員懲罰暫行條例第五條第一項第二款、國家安全法第六條第一項之罪嫌云云。訊
    之被告則堅決否認有此部分之犯行。
  (二)關於被告被訴妨害國家總動員懲罰暫行條例第五條第一項第二款罪名部分：
    刑法第一條規定：行為之處罰，以行為時之法律有明文規定者為限。又，犯罪後
    之法律已廢止其刑罰者，應為免訴之判決，刑事訴訟法第三百零二條第四款亦有
    明文。查，妨害國家總動員懲罰暫行條例已於九十三年一月七日經總統公布廢止
    ，有司法院資訊管理處製作之法檢索學資料一份在卷可查。至於，八十一年七月
    三十一日新公布之台灣地區與大陸地區人民關係條例第七十九條，雖就使大陸地
    區人民非法進入台灣地區者另定有處罰之相關規定；然該條例係在被告行為後方
    公布施行，依刑法第一條規定，自不得執為對被告論罪科刑之依據。關於此部分
    被告被訴妨害國家總動員懲罰暫行條例第五條第一項第二款罪名部分，原應為免
    訴之判決，惟因公訴人認此部分與前揭論罪科刑部分，有方法結果之牽連關係，
    故不另為免訴之諭知。
  (三)關於被告被訴國家安全法第六條第一項之罪嫌部分：
    公訴人所指此次乙○○駕船前往大陸之犯行，原係乙○○本想拒絕被告有關「前
    往大陸載運偷渡客」之請求，惟因懼怕遭受報復，乃於事前主動向宜蘭縣警察局
    蘇澳分局檢舉；旋為協助警方查緝被告等人，始配合警方之佈線而前往大陸，其
    後於同年十一月七日返抵蘇澳鎮南方澳漁港，以配合警方之緝捕，而為警查獲等
    情，業經證人乙○○於前揭臺灣宜蘭地方法院八十年度上訴字第四六五六號案審
    理中供述明確；核與證人即宜蘭縣警察局蘇澳分局刑事組組長謝進賢及小隊長黎
    煥文於同法院八十年度訴字第五十三號案審理中證述之情節相符，復有台灣宜蘭
    地方法院檢察署八十年五月三日宜檢昌樂字第三三八九號函檢附之宜蘭縣警察局
    蘇澳分局於七十九年八月八日、同年九月二十日所製做之談話筆錄存卷可參。衡
    上諸情，得見乙○○於七十九年八月八日前往大陸平潭縣載運大陸偷渡客，係在
    配合警方緝捕被告，顯然欠缺與被告共同犯罪故意，且其本意亦非在實行與被告
    共同犯意聯絡之預定犯罪事實。則乙○○既未實施與被告共同犯意聯絡之預定犯
    罪事實，被告自亦無因乙○○之載運偷渡客，而需負共同正犯罪責之可言。此外
    ，復查無積極證據足證被告有此部分之犯行，被告此部分之犯罪尚屬不能證明。
    惟因公訴意旨認此部分與前揭被告經論罪科刑部分，有連續犯之關係，屬裁判上
    一罪，故亦不另為無罪之諭知，附此敘明。
據上論斷，應依刑事訴訟法第三百六十九條第一項前段、第三百六十四條、第二百九
十九條第一項前段，國家安全法第六條第一項，刑法第十一條前段、第二條第一項、
第二十八條、第三十條、第四十一條第一項、第五十五條，中華民國八十年罪犯減刑
條例第二條第一項第二款第三目、第四條第二項、第八條、第十條，八十年五月六日
修正罰金罰鍰提高標準條例第一條前段、第二條，判決如主文。
本案經檢察官林炳雄到庭執行職務。
中　　　華　　　民　　　國　　九十三　　年　　　三　　　月　　　四　　　日
                              臺灣高等法院刑事第十二庭
                                  審判長法  官   劉  景  星
                                        法  官   陳  志  洋
                                        法  官   陳  博  志
右正本證明與原本無異。
檢察官如不服本判決應於收受送達後十日內向本院提出上訴書狀，其未敘述上訴之理
由者並得於提起上訴後十日內向本院補提理由書（均須按他造當事人之人數附繕本）
。
被告不得上訴。
                                        書記官   陳  嘉  文
中　　　華　　　民　　　國　　九十三　　年　　　三　　　月　　　五　　　日
附錄：本判決論罪科刑法條全文
國家安全法第六條
違反第三條第一項規定未經許可入出境者，處三年以下有期徒刑、拘役或
科或併科新臺幣九萬元以下罰金。
無正當理由拒絕或逃避依第四條規定所實施之檢查者，處六月以下有期徒
刑、拘役或科或併科新臺幣一萬五千元以下罰金。
